【裁判字號】    98,台上,665
【裁判日期】    980212
【裁判案由】    傷害致人於死
【裁判全文】
最高法院刑事判決              九十八年度台上字第六六五號
上  訴  人  甲○○
選任辯護人  陳建勛律師
上  訴  人  乙○○
上列上訴人等因傷害致人於死案件，不服台灣高等法院台中分院
中華民國九十七年十月二十九日第二審判決（九十七年度上訴字
第一七八九號，起訴案號：台灣台中地方法院檢察署九十六年度
偵字第二二二一三、二七二六五號），提起上訴，本院判決如下
：
    主  文
上訴駁回。
    理  由
按刑事訴訟法第三百七十七條規定，上訴於第三審法院，非以判
決違背法令為理由，不得為之。是提起第三審上訴，應以原判決
違背法令為理由，係屬法定要件。如果上訴理由書狀並未依據卷
內訴訟資料，具體指摘原判決不適用何種法則或如何適用不當，
或所指摘原判決違法情事，顯與法律規定得為第三審上訴理由之
違法情形，不相適合時，均應認其上訴為不合法律上之程式，予
以駁回。本件原判決依憑上訴人甲○○、乙○○供承本件案發時
均在金錢豹酒店市政店（下稱酒店），證人伍仕宇、劉建政、張
婉婷、石金溢、翁奇楠、同案被告劉德源、賴柏如、少年黃○○
、王○○（基本資料均詳卷，以上劉德源等人均另經判刑確定）
等人分別於警詢、偵查、第一審、原審之證詞，卷附第一審勘驗
監視光碟筆錄、監視錄影翻拍照片、中國醫藥大學附設醫院法醫
參考病歷摘要、檢察官勘驗筆錄、相驗屍體驗斷書、相驗屍體證
明書、相驗報告書、解剖鑑定報告及解剖光碟、接見錄音譯文，
暨案發時監視錄影光碟等證據資料，認定上訴人等有原判決事實
欄所載之共同傷害致人於死犯行，且敘明上訴人等均否認該犯行
，甲○○辯稱：案發當時伊接獲劉德源電話，然未積極聯絡人員
至酒店集結，且多數到場者，乃王國華（另案通緝）及綽號「大
支」者所集結，到場時亦知悉係支援，渠等傷害被害人林茂豐之
犯意早已形成，非伊指使所致，伊雖在場與劉德源交談，惟與劉
德源間無犯意聯絡，且伊無法預見參與鬥毆者有未滿十八歲之少
年，不能論以加重條件；伊於被害人遭毆之際，尚在包廂走道勸
阻王國華與翁奇楠之爭執，足證伊無傷害致死犯行等語。乙○○
則辯稱：案發當晚伊開車搭載劉德源與廖翊任（另案通緝）欲前
往聚會，經劉德源與他人通話後往赴酒店，伊因見劉德源與人爭
吵，始以腳踢被害人一下，無與人合謀傷害致死犯行，亦不認識
參與鬥毆者有未滿十八歲之少年，自不能論以加重條件云云，為
不足採信，於理由內詳予指駁說明，認上訴人等犯行明確。而維
持第一審變更檢察官起訴法條，論處上訴人等成年人與少年共同
傷害人之身體，因而致人於死罪刑（均量處有期徒刑）之判決，
駁回檢察官及上訴人等在第二審之上訴，已詳述所憑之證據及其
認定之理由。從形式上觀察，無足以影響判決結果之違法情形存
在。甲○○上訴意旨略以：(一)、原審採納劉德源於偵查、第一審
有瑕疵之陳述為認定甲○○犯罪事實之基礎，不採劉德源於第一
審證稱事後討論套招，係呂安琪（另案通緝）要其前往，甲○○
不在場；賴柏如、黃○○、王○○於第一審證稱係看到別人打就
跟著打，不知何以毆打被害人等證詞，採證有違證據法則。又原
審未依甲○○之聲請傳喚劉德源作證釐清究係何人應允劉德源安
家費等事實，有應於審判期日調查證據未予調查之違法。(二)、甲
○○係被動接獲劉德源二通電話，無邀集其他人至酒店集結，原
判決認定其與劉德源及集結者間有犯意聯絡，無證據憑認且與事
實不符。又依卷附翻拍照片顯示，甲○○約在案發當日三點十分
接獲劉德源第二通來電，於三點十一分三十七秒始在酒店路邊與
劉德源碰面，惟之前三點十一分三十秒時，劉德源即在現場指揮
集結人員，顯證劉德源早自他處知悉要教訓被害人，劉德源傷害
之犯意非甲○○指示所致，原判決對此有利於甲○○之證據，未
予採納，復未說明不採納之理由，有判決不備理由之違法；又被
害人之死亡係他人指揮失控所致，非甲○○客觀上所能預見，原
判決認甲○○應對被害人致死結果負責，顯然違法。(三)、甲○○
於酒店包廂走道確有勸阻王國華與翁奇楠間之爭執，惟此部分監
視畫面卻呈模糊不清，疑遭人變動，又原判決未說明何以不採納
有利於甲○○之卷附編號H1-H13翻拍照片之理由，再原審未於審
判期日當庭播放卷附全部監視光碟，有判決不備理由及證據調查
未盡之違法。(四)、依刑法第六十五條規定，無期徒刑不得加重。
原判決論處甲○○傷害致死罪名，併說明就該罪法定本刑無期徒
刑部分加重其刑，已有違誤；又劉德源、賴柏如於他案之判決，
均未適用兒童少年福利法第七十條規定加重刑責，原審援引兒童
及少年福利法第七十條第一項規定加重甲○○刑責，有適用法則
不當之違法。另原審於科刑時未審酌被害人已不追究各加害人之
刑責，逕予維持第一審判處甲○○之刑期，有違刑法第五十七條
之規定，其判決違背法令等語。乙○○則略以：(一)、劉德源、賴
柏如、黃○○、王○○於警詢時均未證述乙○○有參與本件犯行
，甲○○於第一審亦證稱其與乙○○不相識，係與劉德源對談等
語，原判決對此有利於乙○○之證據未予採取，復未敘明理由，
有判決不備理由之違誤。乙○○事前未與其他被告有傷害被害人
之犯意聯絡，又僅為劉德源解圍而誤踢被害人一腳，對於其他人
鬥毆被害人之舉動，客觀上無從預見，被害人因傷害致死之結果
，顯已逾原共同普通傷害之計畫，原判決單恃一般常理，認定乙
○○客觀上有預見，顯無事實依據。(二)、第一審於民國九十七年
三月十一日勘驗卷附監視錄影光碟前，乙○○即已坦承有踢被害
人之行為，原判決竟謂係前揭勘驗光碟後，其始坦承上情，有理
由矛盾之違法。(三)、原審未依乙○○之聲請傳喚劉德源作證釐清
事實，及適用兒童及少年福利法第七十條第一項規定加重其刑責
，有證據調查未盡及適用法則不當之違法云云。惟查：(一)、證據
之取捨及證明力之判斷，俱屬事實審法院之職權，苟其所為之判
斷，並不違背經驗及論理法則，即不能指為違法。又認定犯罪事
實所憑之證據，並不以直接證據為限，即綜合各種證據，本於推
理作用，為其認定犯罪事實之基礎，如不違背經驗法則與論理法
則，即不得指為違法，而據為上訴第三審之理由。原判決綜合全
案證據，本於事實審法院職權推理之作用，而為上訴人等有罪之
認定，除說明依憑上訴人等之供述，及證人伍仕宇、劉建政、張
婉婷、石金溢、翁奇楠、劉德源、賴柏如、黃○○、王○○之證
言外，並佐以卷附第一審勘驗筆錄及監視翻拍照片等證據資料，
參互勾稽判斷，於理由內逐一論述剖明其採證認事之理由，且就
摒棄上訴人等否認犯行之各辯解，及劉德源、賴柏如、黃○○等
上揭陳述何以不足為甲○○有利之認定等情，已於理由內詳為論
述指駁，並敘明本於調查所得之心證，分別定其取捨而為事實判
斷之理由，所為論斷及說明，核無採證違法或與客觀存在之經驗
與論理法則相違之情形，且屬事實審法院取捨證據職權之適法行
使，並無判決不適用證據法則或理由不備之違誤。(二)、共同正犯
之意思聯絡，不限於事前有所協議，其於行為當時，基於相互之
認識，以共同犯罪意思參與者，亦無礙於共同正犯之成立；且其
表示之方法，亦不以明示通謀為必要，即相互間有默示之合致，
亦無不可。是共同正犯之行為，應整體觀察，就合同犯意內所造
成之結果同負罪責，而非僅就自己實行之行為負責。原判決已於
理由內敘明上訴人等與呂安琪、王國華、劉德源、賴柏如及少年
黃○○、王○○等多人間，如何有傷害之犯意聯絡，並推由甲○
○、呂安琪、王國華以外之人實行犯行，乙○○於劉德源號令動
手後，即以腳踹被害人，續聯合其他共犯圍毆被害人，渠等對被
害人死亡之結果客觀上能預見，均為共同正犯，已依據卷內資料
予以指駁、說明稽詳，縱甲○○未實際鬥毆．或乙○○以腳踢等
毆打被害人，然此僅屬渠等間犯罪之分工，要無礙上訴人等須就
共犯之全部犯罪事實共同負責之認定。(三)、原判決已敘明甲○○
於案發當晚凌晨三時十一分零四秒時即與劉德源在酒店車道交談
，有第一審勘驗監視光碟筆錄載明足稽（見第一審卷第九０、九
一頁）。上訴意旨執甲○○於案發當晚三點十一分三十七秒始在
酒店路邊與劉德源碰面云云，顯非依據卷內證據資料為指摘。(四)
、卷查筆錄內容，本件監視錄影光碟業經第一審於九十七年三月
十一日及二十五日當庭勘驗，經審判長詢以「對本院勘驗筆錄有
何意見？」，甲○○則表示「無意見」（見第一審卷第二二二頁
），稽之甲○○於原審亦供稱第一審勘驗時，其全程參與，嗣對
爭執編號十七之光碟內容已捨棄勘驗，及表示無其他證據聲請調
查（見原審卷(一)第一五０頁正背面、一九一頁背面）。原審未再
勘驗監視光碟，所踐行之訴訟程序於法無違。是原審於審判期日
依法定程序提示該筆錄證據，並告以要旨，而為合法調查後，本
於職權之行使，予以採納為甲○○犯罪之證據，核與證據法則無
違。上訴意旨漫指原審有證據調查未盡之違法，尚屬無據。(五)、
原判決已敘明依憑證人翁奇楠之證言及卷附第一審勘驗筆錄及翻
拍照片等證據，摒棄甲○○有勸阻王國華與翁奇楠間爭執之辯詞
之理由稽詳，而原判決究有如何未審究卷證 H1－H13翻拍照片，
致存在顯然有利於甲○○之情形，未說明不予採納理由之違背法
令之情形，甲○○於上訴理由未依據卷內資料為具體指摘，漫以
翻拍照片疑遭人變動之臆測之詞，指摘原判決有不備理由之違法
，要非適法之第三審上訴理由。(六)、卷查乙○○於第一審勘驗監
視錄影光碟前，或否認有以腳踹被害人，或否認基於傷害之犯意
以腳踹被害人，有歷次筆錄及刑事準備書狀載明可稽（見第一審
卷第二七、五九、六八頁），原判決此部分之論述雖略為簡略，
惟非本件待證事實所關乎之重要爭點，且與判決結果不生影響，
非適法之第三審上訴理由。(七)、刑事訴訟法所稱依法應於審判期
日調查之證據，係指與待證事實有重要關係，在客觀上顯有調查
必要性之證據而言，故其範圍並非漫無限制，必其證據與判斷待
證事實之有無，具有關聯性，得據以推翻原判決所確認之事實，
而為不同之認定，若證明之事項已臻明瞭，當事人聲請調查之證
據，若僅係枝節性問題，甚或就同一證據再度聲請調查，自欠缺
調查之必要性，未為無益之調查，並無違法可言。依卷內資料，
證人劉德源已於偵查、第一審審審理期日具結作證，對其如何因
甲○○指示教訓被害人等情證述稽詳，原審認本件事證已明，未
再傳喚劉德源調查，自難指為違法。(八)、我國刑事訴訟法係採實
質真實發現主義，審理事實之法院應依調查證據之結果，獨立認
定事實，不受其他判決之拘束。本件原判決認定黃○○、王○○
於行為時，均為未滿十八歲之少年，上訴人等於案發時對渠等係
未滿十八歲之少年一節應為知悉，所為無預見該二人年齡未滿十
八歲之辯解，如何不足採信，均已依調查所得之證據資料敘明其
理由，所為論斷與經驗及論理法則俱屬無違，因而適用兒童及少
年福利法第七十條第一項規定，加重上訴人等刑責，其法則之適
用，洵無違誤。又基於個案拘束原則，要不能僅以同案被告劉德
源、賴柏如於他案未予適用該法，遂執他案之不同見解，指摘原
判決違背法令。再原判決已敘明甲○○所犯傷害致死罪，其法定
本刑為無期徒刑部分不得加重，上訴意旨執原判決有違刑法第六
十五條規定之違法，顯屬無稽。(九)、量刑輕重，係屬事實審法院
得依職權自由裁量之事項，苟已以行為人之責任為基礎，並審酌
刑法第五十七條各款所列情狀而未逾越法定刑度，即不得遽指為
違法。原判決已敘明如何依刑法第五十七條之規定審酌甲○○犯
罪之一切情狀，認應維持第一審原有刑度，不予減輕，核屬事實
審法院裁量權之正當行使，不能任意指為違法。此外，上訴意旨
，就原審採證認事職權之適法行使及原判決已說明事項，徒憑己
見，任意指摘為違法，且仍為單純事實之爭執，或與判決本旨無
關之枝節問題為爭辯，難謂已符合法定上訴要件。依前揭說明，
應認上訴人等上訴不合法律上之程式，均予以駁回。
據上論結，應依刑事訴訟法第三百九十五條前段，判決如主文。
中    華    民    國  九十八  年    二    月   十二   日
                      最高法院刑事第十二庭
                          審判長法官  石  木  欽
                                法官  洪  佳  濱
                                法官  呂  丹  玉
                                法官  段  景  榕
                                法官  王  居  財
      本件正本證明與原本無異
                                      書  記  官
中    華    民    國  九十八  年    二    月   二十   日
                                                     m


司法院資訊處製作；財團法人民間司法改革基金會備份。
